臺灣高等法院臺中分院民事判決　九十二年度上字第二一二號
　　　上　訴　人　癸○○
　　　上　訴　人　丑○○
　　　上　訴　人　寅○○
　　　　　　　　　Ｋ○○
　　　　　　　　　Ａ○○
　　　　　　　　　未○○
　　　　　　　　　午○○
　　　　　　　　　酉○○
　　　　　　　　　申○○
　　　　　　　　　亥○○
　　　　　　　　　甲　○
　　　　　　　　　丙　○
　　　　　　　　　己○○
　　　　　　　　　Ｆ○○○
　　　　　　　　　卯○○
　　　　　　　　　乙　○
　　　　　　　　　丁○○
　　　　　　　　　戌○○
　　　　　　　　　庚○○
　　　　　　　　　子○○
　　　　　　　　　辛○○
　　　　　　　　　Ｊ○○
　　　　　　　　　Ｉ○○
　　　　　　　　　Ｍ○○
　　　　　　　　　Ｐ○○
　　　　　　　　　Ｎ○○
　　　　　　　　　Ｒ○○
　　　　　　　　　Ｏ○○
　　　　　　　　　Ｑ○○
　　　　　　　　　Ｃ○○
　　　　　　　　　地○○
　　　　　　　　　Ｄ○○
　　　　　　　　　壬○○
　　　　　　　　　天○○
　　　訴訟代理人　宇○○
　　　被　上訴人　宙○○
　　　訴訟代理人　Ｂ○○
右當事人間分割共有物等事件，上訴人對於中華民國九十二年一月二十一日臺灣彰化
地方法院八十七年訴字第六六九號第一審判決提起上訴，本院於九十三年七月廿一日
言詞辯論終結，判決如左：
      主      文
原判決關於分割方法及訴訟費用之裁判均廢棄。
兩造共有坐落彰化縣大村鄉茄苳林第二七七地號、建、面積零點壹柒柒貳公頃土地應
予分割，其分割方法為如附圖所示代號Ａ部份面積壹伍陸平方公尺分歸上訴人癸○○
取得；代號Ｂ部分面積壹零玖平方公尺及Ｂ１面積壹壹玖平方公尺分歸被上訴人玄○
○取得；代號Ｃ部分面積壹壹玖平方公尺分歸被上訴人壬○○、宇○○、天○○取得
，並按原應有部分比例維持共有；代號Ｄ部分面積三九平方公尺分歸被上訴人乙○取
得；代號Ｅ部分面積四十平方公尺、Ｅ１部分面積五十平方公尺、Ｅ２部分面積九十
七平方公尺、Ｅ３部分面積四十八平方公尺分歸被上訴人戊○○○、Ａ○○、未○○
、午○○、酉○○、申○○、亥○○、甲○、丙○、己○○、Ｆ○○○、卯○○、辛
○○、吳賴芳枝、Ｓ○○○、Ｕ○○、Ｖ○○、Ｔ○○、Ｈ○○○、Ｗ○○○、Ｅ○
○、黃○○、Ｊ○○、Ｉ○○、Ｍ○○、Ｐ○○、Ｎ○○、Ｒ○○、Ｏ○○、Ｑ○○
、乙○、丁○○、戌○○、庚○○、子○○、Ｌ○、巳○○及Ｇ○○取得公同共有；
代號Ｆ部分面積二十平方公尺分歸被上訴人子○○取得；代號Ｇ部分面積二十平方公
尺分歸被上訴人庚○○取得；代號Ｈ部分面積二十六平方公尺分歸被上訴人巳○○取
得；代號Ｉ部分面積二十六平方公尺分歸被上訴人Ｓ○○○、Ｕ○○、Ｖ○○、Ｔ○
○、Ｈ○○○、Ｗ○○○、Ｅ○○、黃○○、Ｇ○○取得公同共有；代號Ｊ部分面積
二十六平方公尺分歸被上訴人Ｌ○取得；代號Ｋ部分面積面積二十平方公尺分歸被上
訴人丁○○取得；代號Ｌ部分面積二十平方公尺分歸被上訴人戌○○取得；代號Ｍ部
分面積一百四十九平方公尺分歸上訴人丑○○取得；代號Ｎ部分面積八十八平方公尺
分歸被上訴人Ｄ○○、地○○取得，並按二人應有部分各二分之一比例維持共有；代
號Ｏ部分面積一百一十平方公尺分歸被上訴人辰○○、Ｃ○○、宙○○取得，並按辰
○○應有部分五分之一，Ｃ○○、宙○○應有部分各五分之二比例維持共有；代號Ｐ
部分面積一百三十一平方公尺分歸上訴人寅○○取得；代號Ｑ部分面積三百六十平方
公尺為道路，分歸兩造，並按附表二所示之原應有部分比例維持共有。
其餘上訴駁回。
訴訟費用由兩造按附表一所示之比例負擔。
      事實及理由
一、
  (一)被上訴人吳賴芳枝於九十二年一月三日死亡，上訴人提出戶籍謄本及其繼承系統
    表具狀聲請由被上訴人Ｓ○○○、Ｕ○○、Ｖ○○、Ｔ○○、Ｈ○○○、Ｗ○○
    ○、Ｅ○○、黃○○、Ｇ○○等聲明承受其訴訟；另被上訴人吳紹裘、吳溝分別
    於本院繫屬中死亡，並各由其繼承人即被上訴人Ｌ○、玄○○已經辦理繼承登記
    ，亦有土地登記簿謄本可憑，上訴人乃聲請命彼等聲明承受其訴訟，均核無不合
    。
  (二)本件被上訴人戊○○○、Ａ○○、未○○、午○○、酉○○、申○○、亥○○、
    甲○、丙○、己○○、Ｆ○○○、卯○○、乙○、丁○○、戌○○、庚○○、子
    ○○、辛○○、Ｌ○、巳○○、Ｓ○○○、Ｕ○○、Ｖ○○、Ｔ○○、Ｈ○○○
    、Ｗ○○○、Ｅ○○、黃○○、Ｊ○○、Ｉ○○、Ｍ○○、Ｐ○○、Ｎ○○、Ｒ
    ○○、Ｏ○○、Ｑ○○、Ｃ○○、Ｄ○○、辰○○、玄○○、壬○○、宇○○、
    天○○、宙○○等人經合法通知，均未於最後言詞辯論期日到場，核無民事訴訟
    法第三百八十六條各款所列情形，爰依上訴人之聲請，由其一造辯論而為判決。
二、上訴人起訴主張；系爭坐落彰化縣大村鄉茄苳林第二七七地號、建、面積零點壹
    柒柒貳公頃土地（以下稱系爭土地）為兩造所共有，各共有人之應有部分如附表
    一所示，兩造就該筆土地未訂立不分割之特約，且依其使用目的亦無不能分割之
    情形，但未能達成分割之協議。又該筆土地登記簿謄本原登記共有人吳祥已於民
    國（下同）四十二年十二月五日死亡，其繼承人為被上訴人戊○○○、Ａ○○、
    未○○、午○○、酉○○、申○○、亥○○、甲○、丙○、己○○、Ｆ○○○、
    卯○○、辛○○、吳賴芳枝、Ｓ○○○、Ｕ○○、Ｖ○○、Ｔ○○、Ｈ○○○、
    Ｗ○○○、Ｅ○○、黃○○、Ｊ○○、Ｉ○○、Ｍ○○、Ｐ○○、Ｎ○○、Ｒ○
    ○、Ｏ○○、Ｑ○○、乙○、丁○○、戌○○、庚○○、子○○、吳紹裘、巳○
    ○（以下稱被上訴人戊○○○等三十七人）；另一共有人吳紹逵則於九十一年七
    月二十二日死亡，其繼承人為被上訴人吳賴芳枝，各該被繼承人所遺之土地應有
    部分如附表二所示，均未辦理繼承登記，系爭土地無不能分割之情事，因共有人
    間無法達成協議分割，復未訂立不分割契約等，再系爭土地之地籍圖總面積為零
    點壹柒柒貳公頃，而登記面積為零點壹捌貳陸公頃，二者相差零點零零伍肆公頃
    ，超出法定容許誤差範圍，為此求為命被上訴人戊○○○等三十七人及被上訴人
    吳賴芳枝分別各就其被繼承人吳祥、吳紹逵於系爭土地辦理繼承登記並更正面積
    暨予以裁判分割之判決。原審判決命被上訴人戊○○○等三十七人及被上訴人吳
    賴芳枝分別各就其被繼承人吳祥、吳紹逵於系爭土地辦理繼承登記並更正面積暨
    予以裁判分割，上訴人提起上訴，聲明為：(一)原判決廢棄；(二)兩造共有座落於彰
    化縣大村鄉○○村段第二七七地號土地地目為建面積為○．一七七二公頃，准予
    分割，分割方法如附圖及附表方案所示。
三、被上訴人戊○○○等三十七人未到，其餘被上訴人均同意上訴人所主張之事實及
    分割方法等語。
四、上訴人主張系爭土地為兩造所共有，各共有人之應有部分如附表一所示，兩造就
    該筆土地未訂立不分割之特約，且依其使用目的亦無不能分割之情形，但未能達
    成分割之協議。又該筆土地登記簿謄本原登記共有人吳祥已於四十二年十二月五
    日死亡，其繼承人為被上訴人戊○○○等三十七人；另一共有人吳紹逵則於九十
    一年七月二十二日死亡，其繼承人為被上訴人吳賴芳枝，均未辦理繼承登記，系
    爭土地無不能分割之情事，因共有人間無法達成協議分割，復未訂立不分割契約
    等，再系爭土地之地籍圖總面積為零點壹柒柒貳公頃，而登記面積為零點壹捌貳
    陸公頃，二者相差零點零零伍肆公頃，超出法定容許誤差範圍之事實，業據上訴
    人提出土地登記簿謄本為證，復為到場之被上訴人所不爭執，堪信此部分之事實
    為真正。按各共有人得隨時請求分割共有物。但因物之使用目的不能分割，或契
    約訂有不分割之期限者，不在此限；民法第八百二十三條第一項定有明文；從而
    ，上訴人請求分割系爭共有土地，依上開法條規定，並無不合。
五、經查系爭土地係不規則多邊形，如原審判決附圖三所示現場使用情況，西邊面臨
    道路，即彰化縣大村鄉○○路○段，臨彰化縣大村鄉○○路○段有三層鋼筋混凝
    土造之樓房，樓房後面為被上訴人宇○○、天○○及吳溝所有一樓半洋房，洋房
    對面有上訴人癸○○所有之磚造平房，該磚造平房北方為被上訴人辰○○所有磚
    造平房，惟現未使用；辰○○所有磚造平房隔一通道西方即為上訴人丑○○之造
    平房，繼為被上訴人乙○所有之一半磚造、一半木造之磚瓦造平房，此區域成為
    三合院，中間空地並作為進出道路用，另被上訴人辰○○所有磚造平房東方有寅
    ○○及吳溝所有鋼筋混凝土造之三樓洋房，並以前開空地作為進出道路，經原審
    已據原審法院囑託彰化縣員林地政事務所派員會同勘測現場屬實，如原審判決附
    圖三所示，並再經本院履勘現場並拍照在案，有筆錄及照片可稽。爰審酌被上訴
    人壬○○、宇○○、天○○等三人於分割後願繼續維持共有；被上訴人辰○○、
    Ｃ○○、宙○○等三人於分割後亦願繼續維持共有等情，均經其等陳明在卷。爰
    審酌系爭土地之坐向、地形及對外通路，各共有人目前使用之現況，分割後土地
    利用價值及經濟效益等情節，認系爭土地應依附圖所示方案分割為適當。原審所
    採上訴人於原審所主張之分割方法，固非無見，惟該分割方法勢令多數共有人之
    房屋拆除，且將聯外之唯一通道設置於當地交通複雜之處所，未有緩衝，影響出
    入，安全亦未設有迴車道，造成使用時交通不便，其分割方法並非可採，於法尚
    有未洽，自屬不能維持。上訴論旨指摘原判決不當，求為廢棄改判，非無理由，
    爰判決如主文所示。至於原審所為命被上訴人戊○○○等三十七人及被上訴人吳
    賴芳枝分別各就其被繼承人吳祥、吳紹逵於系爭土地辦理繼承登記並更正面積之
    部分，核無不合，上訴論旨指摘原判決不當，聲明求為廢棄改判，非有理由，應
    予駁回。
六、另兩造既未能自行協議分割系爭土地，則被上訴人等人於訴訟中就分割方法為爭
    執，自係防禦權利所必須，爰命上訴人負擔部分訴訟費用，始符公允。又被上訴
    人戊○○○、Ａ○○、未○○、午○○、酉○○、申○○、亥○○、甲○、丙○
    、己○○、Ｆ○○○、卯○○、辛○○、吳賴芳枝、Ｓ○○○、Ｕ○○、Ｖ○○
    、Ｔ○○、Ｈ○○○、Ｗ○○○、Ｅ○○、黃○○、Ｊ○○、Ｉ○○、Ｍ○○、
    Ｐ○○、Ｎ○○、Ｒ○○、Ｏ○○、Ｑ○○、乙○、丁○○、戌○○、庚○○、
    子○○、Ｌ○、巳○○等人既公同共有其等被繼承人吳祥所遺如附表一所示土地
    之應有部分，則因該應有部分涉訟應負擔之費用，自應由其等連帶負擔，另被上
    訴人Ｓ○○○、Ｕ○○、Ｖ○○、Ｔ○○、Ｈ○○○、Ｗ○○○、Ｅ○○、黃○
    ○、Ｇ○○同理亦連帶負擔。
據上論結：本件上訴為一部有理由，一部無理由，依民事訴訟法第四百五十條第一項
、第四百四十九條第一項、第七十九條、第八十五條第一項前段、第二項、第四百六
十三條、第三百八十五條第一項前段，判決如主文。
中　　　華　　　民　　　國　　九十三　　年　　　十　　　月　　二十九    日
~B1民事第一庭審判長法　官　林陳松
~B2　　　　　　　　法　官　李寶堂
~B3　　　　　　　　法　官　鄭金龍
右為正本係照原本作成。
如對本判決上訴，須於收受判決送達後二十日內向本院提出上訴書狀，其未表明上訴
理由者，應於提出上訴後二十日內向本院提出上訴理由書(須按他造人數附具繕本)。
上訴時應提出委任律師為訴訟代理人之委任狀。具有民事訴訟法第四百六十六條之一
第一項但書或第二項之情形為訴訟代理人者，另應附具律師及格證書及釋明委任人與
受任人有該條項所定關係之釋明文書影本。
~B　　　　　　　　書記官　林桂鳳
中　　　華　　　民　　　國　　九十三　　年　　 十一　　 月　　　一　　　日
　　　　　　　　　　　　　　　　　　　　　　　　　　　　　　　　　　　　Ｈ
附表一：
 ┌───────┬─────────┬────────┐
 │共有人        │原應有部分        │訴訟費用負擔比例│
 ├───────┼─────────┼────────┤
 │戊○○○、吳裕│壹貳分之貳        │由戊○○○、吳裕│
 │郎、未○○、吳│                  │郎、未○○、吳雪│
 │雪芳、酉○○、│                  │芳、酉○○、吳雪│
 │申○○、亥○○│                  │玲、亥○○、甲○│
 │、甲○、丙○、│                  │、丙○、己○○、│
 │己○○、李吳玉│                  │Ｆ○○○、卯○○│
 │蘭、卯○○、吳│                  │、乙○、丁○○、│
 │勤、丁○○、吳│                  │戌○○、庚○○、│
 │森雄、庚○○、│                  │子○○、辛○○、│
 │子○○、辛○○│                  │Ｌ  ○、巳○○、│
 │、Ｌ  ○、吳紹│                  │Ｓ○○○、吳賴芳│
 │箕、Ｓ○○○、│                  │枝、Ｕ○○、葉順│
 │吳賴芳枝、葉順│                  │興、Ｔ○○、杜吳│
 │隆、Ｖ○○、葉│                  │翠蘭、Ｗ○○○、│
 │莎莉、Ｈ○○○│                  │Ｅ○○、黃○○、│
 │、Ｗ○○○、吳│                  │Ｊ○○、Ｉ○○、│
 │麗蘭、黃○○、│                  │Ｍ○○、Ｐ○○、│
 │Ｊ○○、Ｉ○○│                  │Ｎ○○、Ｒ○○、│
 │、Ｍ○○、黃武│                  │Ｏ○○、Ｑ○○按│
 │雄、Ｎ○○、黃│                  │壹貳分之貳比例連│
 │福隆、Ｏ○○、│                  │帶負擔。        │
 │Ｑ○○        │                  │                │
 ├───────┼─────────┼────────┤
 │Ｃ○○        │貳分之壹        │同上  　　　　　│
 ├───────┼─────────┼────────┤
 │乙○     　　 │柒貳分之貳 　  　 │同上  　　　　　│
 ├───────┼─────────┼────────┤
 │Ｄ○○   　　 │貳分之壹 　  　 │同上  　　　　　│
 ├───────┼─────────┼────────┤
 │地○○        │貳分之壹        │同上  　　　　　│
 ├───────┼─────────┼────────┤
 │辰○○        │伍柒陸分之玖　    │同上  　　　　　│
 ├───────┼─────────┼────────┤
 │戌○○   　　 │柒貳分之壹 　  　 │同上  　　　　　│
 ├───────┼─────────┼────────┤
 │丁○○   　　 │柒貳分之壹 　  　 │同上  　　　　　│
 ├───────┼─────────┼────────┤
 │庚○○   　　 │柒貳分之壹 　  　 │同上  　　　　　│
 ├───────┼─────────┼────────┤
 │子○○   　　 │柒貳分之壹 　  　 │同上  　　　　　│
 ├───────┼─────────┼────────┤
 │Ｌ  ○        │伍肆分之壹        │同上  　　　　　│
 ├───────┼─────────┼────────┤
 │巳○○        │伍肆分之壹        │同上  　　　　　│
 ├───────┼─────────┼────────┤
 │吳賴芳枝      │伍肆分之壹        │同上  　　　　　│
 ├───────┼─────────┼────────┤
 │宇○○        │參陸零分之壹零│同上  　　　　　│
 ├───────┼─────────┼────────┤
 │天○○        │參陸零分之壹零肆│同上  　　　　　│
 ├───────┼─────────┼────────┤
 │壬○○        │參陸零分之柒  │同上  　　　　　│
 ├───────┼─────────┼────────┤
 │癸○○        │玖陸零分之壹零陸  │同上  　　　　　│
 ├───────┼─────────┼────────┤
 │玄○○      　│伍柒陸分之玖　　│同上  　　　　　│
 ├───────┼─────────┼────────┤
 │丑○○      　│伍柒陸分之陸壹　　│同上  　　　　　│
 ├───────┼─────────┼────────┤
 │寅○○        │玖陸零分之捌玖    │同上  　　　　　│
 ├───────┼─────────┼────────┤
 │宙○○        │貳分之壹        │同上  　　　　　│
 └───────┴─────────┴────────┘
註：吳賴芳枝部分應由被上訴人Ｓ○○○、Ｕ○○、Ｖ○○、Ｔ○○、Ｈ○○○、
　　Ｗ○○○、Ｅ○○、黃○○、Ｇ○○繼承
